臺灣高等法院臺中分院民事判決
108年度建上更一字第25號
上  訴  人  
即被上訴人  
即反訴被告  樺園營造股份有限公司                    
法定代理人  顏宗義  
訴訟代理人  黃州屏  
            楊昌禧律師
被上訴  人  
即上訴  人  
即反訴原告  經濟部水利署
法定代理人  賴建信  
訴訟代理人  陳建成  
複  代理人  葉雅婷律師
上列當事人間請求給付工程款等事件，兩造對於民國104年12月1
6日臺灣臺中地方法院101年度建字第53號第一審判決各自提起上
訴，經最高法院第一次發回更審，經濟部水利署並提起反訴，本
院於111年5月10日言詞辯論終結，判決如下：
    主      文
一、原判決關於命經濟部水利署給付超過「新臺幣（下同）303
    萬3,583元，及其中139萬8,989元自民國（下同）101年3月2
    7日起、163萬4,594元自本判決確定翌日起，均至清償日止
    按年息5%計算之利息」部分，及該部分假執行之宣告，暨訴
    訟費用之裁判（確定部分除外），均廢棄。
二、上開廢棄部分，樺園營造股份有限公司在第一審之訴及假執
    行之聲請，均駁回。
三、經濟部水利署其餘上訴駁回。
四、樺園營造股份有限公司上訴駁回。
五、本訴第一、二審(除確定部分外）及發回前第三審訴訟費用
    由樺園營造股份有限公司負擔45%，餘由經濟部水利署負擔
    。
六、經濟部水利署之反訴及假執行之聲請，均駁回。
七、反訴訴訟費用由經濟部水利署負擔。
    事實及理由
甲、程序方面：
    按在第二審提起反訴，非經他造同意，不得為之。但就同一
    訴訟標的有提起反訴之利益者，不在此限，民事訴訟法第44
    6條第2項第2款定有明文。經查，樺園營造股份有限公司（
    下稱樺園公司）起訴請求經濟部水利署（下稱水利署）給付
    逾扣之工程款及展延工期所增加支出之費用。水利署則否認
    其有逾扣工程款情事，並抗辯樺園公司經展延工期後仍逾期
    遲延完工。水利署於本院審理中反訴主張樺園公司已給付之
    逾期違約金尚有不足，而請求給付其餘違約金，樺園公司不
    同意水利署提起反訴。惟審酌反訴標的與樺園公司於本訴所
    主張之工程款債權或不當得利債權存否攸關，應認就同一訴
    訟標的有提起反訴之利益，核與前開規定相符，水利署提起
    反訴應予准許。
乙、實體方面
壹、本訴部分：　　
一、樺園公司主張：
  ㈠樺園公司因承攬水利署之「柴頭港溪排水治理起點至中正橋
    段整治工程（一工區）」（下稱系爭工程），與水利署於97
    年1月21日簽立工程契約書（下稱系爭契約）。系爭工程原
    約定於97年1月30日開工，於98年1月28日竣工，惟因辦理工
    程變更設計及莫拉克颱風等不可歸責於樺園公司之事由，應
    展延工期132工作天至98年8月19日預定完工日，樺園公司於
    98年9月26日竣工，並於99年2月5日驗收合格，工程結算金
    額爲9,992萬7,796元。
　㈡樺園公司依行政院公共工程委員會（下稱公程會）鑑定結果
    ，於系爭工程固有逾期25工作天，水利署並未受有實際損害
    ，且系爭工程已發揮防洪功能，兩造約定之逾期違約金過高
    ，應予酌減50%爲124萬9,098元（計算式：99,927,796元×1/
    1000×25日×1/2＝1,249,098元），惟水利署結算驗收時，依
    台灣世曦工程顧問股份有限公司（下稱監造單位）之審查意
    見，認定系爭工程逾期44工作天，並自樺園公司應受領之工
    程款中扣罰439萬6,823元，而溢扣工程款314萬7,725元（計
    算式：4,396,823－1,249,098＝3,147,725），致樺園公司受
    有損害，水利署應依系爭契約第5條約定及民法第179條規定
    返還314萬7,725元。又樺園公司因系爭工程展延期間致增加
    支出如附表一編號1至3所示費用251萬5,025元，水利署應依
    系爭契約第4條、第5條約定及民法第231條第1項、第227條
    之2第1項規定給付251萬5,025元。爰請求水利署依上開法律
    關係給付樺園公司566萬2,750元（計算式：3,147,725＋2,51
    5,025＝5,662,750）本息（樺園公司逾此範圍之請求，業經
    敗訴確定，非本院審理範圍，不予贅述）。
　㈢原審就確定部分外為樺園公司一部勝訴、一部敗訴之判決，
    判命水利署給付樺園公司320萬6,842元本息，並駁回樺園公
    司其餘之訴，兩造各自提起上訴。樺園公司上訴聲明：⑴原
    判決關於駁回樺園公司後開第二項之訴部分及其假執行聲請
    暨訴訟費用（確定部分除外）之裁判，均廢棄；⑵水利署應
    再給付樺園公司245萬5,908元（計算式：5,662,750－3,206,
    842＝2,455,908）及自101年3月27日（起訴狀繕本送達翌日
    ）起至清償日止按年息5%計算之利息。並對水利署之上訴，
    答辯聲明：上訴駁回。
二、水利署答辯：
  ㈠系爭工程固因節點5-12及節點12-23有工程變更設計而得展延
    工期，惟樺園公司就節點5-12未受鄰房拆除影響之施工區域
    ，延遲36工作天進場施工，導致延誤變更設計時機，並造成
    後續節點12-23有65日曆天無法施工，此65日曆天可歸責於
    樺園公司，65日曆天不得計入合法展延工期內。
　㈡樺園公司遲至98年9月26日始竣工，水利署就樺園公司自98年
    3月5日至98年9月26日止，扣除周休假日42天、國定假日1天
    、民俗節日3天、實際降雨天14.5天，共計145.5工作天之逾
    期日數，僅扣罰樺園公司44天之逾期違約金439萬6,823元（
    計算式：99,927,796元×1/1000×44＝4,396,823），並無逾扣
    情事。且樺園公司未能如期完工，確實造成居民具體損害及
    排水功能喪失情事，其主張違約金應予酌減，並無理由。又
    樺園公司請求返還違約金或酌減違約金之利息起算日應以判
    決確定日起算之，且依系爭契約第5條約定，樺園公司僅能
    請求按年息3%計算。 
　㈢就附表一編號1所示費用，樺園公司並無提出實際支出之單據
    爲證明，且就監測儀器監測及安全研判分析與報告費用部分
    ，樺園公司並未提出總報告，自不得請求該部分費用。就附
    表一編號2所示費用，依系爭契約之補充施工說明書第00703
    章規範總則第4.2.1點規定，可知一式計價者，其計價方式
    乃概括計算而不可嗣後調整增加給付，樺園公司自不得因展
    延工期而得請求給付。就附表一編號3所示費用，水利署因
    變更設計展延工期，已將廠商管理費依比例給付樺園公司，
    且樺園公司同時施作水利署同流域4件工程，系爭工程是其
    中之一，4件工程開工至實際竣工之工程時間與展延期間均
    重疊，4件工程共用工務所之人力及設備資源，費用計算方
    式應平均分攤等語，資為抗辯。
　㈣水利署上訴聲明：⑴原判決不利於水利署部分廢棄；⑵上開廢
    棄部分，樺園公司在第一審之訴及假執行之聲請均駁回。並
    對樺園公司之上訴，答辯聲明：上訴駁回；如受不利判決，
    願供擔保請准宣告免予假執行。
貳、反訴部分：
一、水利署主張：
　　依前所述，計算系爭工程樺園公司得展延之工期及逾期完工
    之日數，樺園公司逾期日數應爲145.5工作天，扣除前已計
    罰之44工作天，水利署尚可請求樺園公司給付逾期違約金1,
    014萬2,671元【計算式：99,927,796元×1/1000×（145.5日－
    44日）＝1,014,2671】，爰依系爭契約第36條約定請求樺園
    公司給付水利署1,014萬2,671元，並聲明：樺園公司應給付
    水利署1,014萬2,671元，及自反訴狀繕本送達翌日起至清償
    日止按年息5%計算利息；願供擔保請准宣告假執行。
二、樺園公司答辯：　
　　依公程會之鑑定結果，系爭工程之竣工日期應展延至98年8
    月18日，再因98年8月7日莫拉克颱風，可再展延1工作天至9
    8年8月19日，而樺園公司實際竣工日為98年9月26日，僅逾
    期25工作天，水利署計罰扣款之44工作天，已有溢扣之情形
    ，水利署反訴之請求並無理由等語，資爲抗辯。答辯聲明：
    反訴駁回；如受不利判決，願供擔保請准宣告免予假執行。
參、兩造不爭執事項(見本院卷一第133頁）：
一、樺園公司於97年1月21日向水利署承攬系爭工程，契約金額9
    ,370萬元，開工日期97年1月30、履約期限98年1月28日、實
    際竣工日期98年9月26日，開始驗收日期99年1月5日、驗收
    合格日期99年2月5日（見一審卷第13頁工程結算驗收證明書
    ）。
二、水利署第六河川局於99年4月14日以水六工字第09951011050
    號函（下稱系爭99年4月14日函文），同意監造單位意見將
    履約期限由原約定98年1月28日展延至98年7月24日（見一審
    卷一第166至168頁）。
三、系爭工程已經完成結算，明細詳如水利署所提出之結算明細
    表（見一審卷一第280頁）。
四、水利署以逾期44工作天扣罰違約金為439萬6,823元（見一審
    卷一第13頁之工程結算驗收證明書）。
肆、關於本訴之判斷：
一、系爭工程節點5-12（0K+060〜200）及節點12-23（0K+200〜34
    0）受工程變更設計影響工期，展延完工日期應爲何日？經
    查：
  ㈠依核定系爭工程施工預定進度網狀圖（下稱網圖），節點5-1
    2作業最遲開始時間爲97年6月25日（第148日曆天），最遲
    完成時間97年9月2日（第217日曆天），計70日曆天（40工
    作天）；節點12-23作業最遲開始時間爲97年9月3日（第218
    日曆天），最遲完成時間97年11月1日（第272日曆天），計
    60日曆天（44工作天），此有系爭工程網圖在卷可稽（見一
    審卷一第21頁）。
　㈡關於節點5-12及節點12-23之工程變更情形如下：
　⑴樺園公司於97年8月28日發函監造單位及水利署，建請就0K+0
    60〜200、0K+340〜520追加鋼板樁作爲臨時擋土牆（見一審卷
    三第78頁之函文），監造單位於97年10月6日會同兩造至現
    場會勘並作出結論同意增列6M鋼板樁租用（見一審卷一第23
    頁反面之會紀錄），水利署於97年11月6日發函表示同意依
    會勘結論辦理（見一審卷一第23頁之函文）。
　⑵之後因0K+060〜310間之防汛道路高程高於臨近房屋基地，影
    響居民進出，居民陳情將防汛道路高程降低，監造單位於97
    年12月17日會同兩造至現場會勘，並作出結論同意降低防汛
    道路高程（見一審卷三第82頁之會勘紀錄），水利署亦於98
    年1月5日發函表示同意（見一審卷三第81頁之函文）。
　⑶之後因0K+050〜210間之斷面坡度倘依原設計長度施設護坡石
    籠，施工困難且增加基礎壓力，監造單位於98年2月9日會同
    兩造至現場會勘並作出結論同意現地調整並補作結構物穩定
    分析（見一審卷三第86頁反面之會勘紀錄），水利署亦於98
    年3月2日發函表示同意（見一審卷三第85頁之函文 ）。
　⑷之後監造單位提出變更設計圖供水利署審查，水利署第六河
    川局於98年1月22日及98年4月6日以函文表示同意監造單位
    之變更設計圖說（見一審卷四第208頁、卷二第114頁之函文
    ）。
　⑸樺園公司曾於98年2月2日發函請示監造單位0K+060〜310間防
    汛道路高程降低後，道路側溝之渠底高程是否隨之降低，監
    造單位於98年2月6日以函文回覆樺園公司建議側溝高度由10
    0公分漸變至70公分，並於98年3月3日以函文檢送路面邊溝
    護欄範圍及圖說予樺園公司（見一審卷四第210至212頁之函
    文）。            
　㈢水利署第六河川局於98年5月6日召開系爭工程施工進度檢討
    會會議，要求就工期展延部分由廠商提送申請，由監造單位
    審核同意天數後，陳報水利署逕爲核定，此有該次會議紀錄
    在卷可憑（見一審卷二第59頁）。樺園公司於98年9月7日向
    監造單位提出展延工期申請書（見一審卷二第60頁之函文）
    ，監造單位之審核意見爲建議展延天數爲177日曆天，延展
    工期至98年7月24日（見一審卷一第168至173頁），水利署
    第六河川局將監造單位之審查意見轉陳水利署，水利署於99
    年3月30日發函（下稱系爭99年3月30日函文）表示同意監造
    單位之審查意見（見一審卷三第303頁），水利署第六河川
    局以系爭99年4月14日函文向監造單位表示同意其審查意見
    （見不爭執事項二），監造單位亦於99年4月22日發函轉知
    樺園公司工期展延至98年7月24日（見一審卷三第309頁之函
    文)。  辵
　㈣樺園公司就監造單位審查結果不服，原審就系爭工程展延工
    期之工作天數送請公程會鑑定，公程會於104年2月4日工程
    鑑字第10400038150號函檢送鑑定書（下稱系爭鑑定報告）
    ，鑑見意見如下（見一審卷四第4至25頁）：
　⑴節點5-12因鄰房拆除及增設鋼板樁，應展延59工作天：
　①節點5-12(0K＋060～200）由最遲開始時間97年6月25日(  第14
    8日曆天)起至最遲完成時間97年9月2日（第217日曆天）共7
    0日曆天，依據水利署辦理工程工期核算注意事項（見一審
    卷一第16至20頁，下稱工期核算注意事項）規定「工作天」
    係指不計工作天以外之日曆天，則70日曆天扣除不計工作天
    31天(含週休假日15天、民俗假日1天、預估降雨日15天)，
    工期為39工作天(即70日曆天－31不計工作天＝39工作天)。　
　②節點5-12起先固受OK＋100～200鄰房拆除至97年9月4日完成影
    響，但不受影響之第1單元0K＋59.5～81.5仍應以最遲開始時
    間97年6月25日(第148日曆天)為目標，動員相關前置作業，
    但樺園公司至97年8月28日(第212日曆天)始向監造單位提出
    追加鋼板樁作爲臨時擋土措施之變更設計，該延遲65日曆天
    （212日曆天－147日曆天＝65日曆天）之責任，應由樺園公司
    承擔。
　③監造單位於97年9月21日、25日、26日連續通知樺園公司應儘
    速完成鋼板樁打設，鋼板樁爲營造工地常用之臨時擋土措施
    ，且系爭工程編有6M鋼板樁施工項目，另查閱監工日報記載
    樺園公司於97年4月30日、5月5日至7日、8月7日至14日已有
    施作紀錄，後續只要鋼板樁進場即可接續進行打設事宜，故
    應以樺園公司實際施作鋼板樁日期97年10月1日爲工期展延
    起算點。  
　④基上，節點5-12由97年10月1日起算，工期39工作天，應於97
    年11月21日完成，展延工期由原定最遲完成時間之次日97年
    9月3日（第218日曆天）計算至實際完成時間97年11月21日
    （第297日曆天）即80日曆天，扣除該期間不計工作天21天
    （含週休假日16天、國定假日1天、預估降雨日4天），合理
    展延天數爲59工作天（即80日曆天－21不計工作天＝59工作天
    )。   
　⑵節點12-23作業因變更設計影響工期，應展延72工作天：
　①節點12-23（0K＋200～340)與節點24-26（0K＋340～500要徑作業
    ，屬於節點5-12（0K＋060～200）之後續作業，節點5-12因變
    更設計展延工期至97年11月21日(第297日曆天)完成，故應
    以97年11月22日(第298日曆天)開始起算工期，依監工日報
    記載實際完成日期為98年3月1日(第397日曆天)。
　②水利署第六河川局於98年1月22日頒圖將0K＋060～300之右岸道
    路高程配合鄰房基地降低5～30公分，樺園公司於98年2月2日
    以函文請示道路側溝之渠底是否隨之降低，監造單位於98年
    3月3日以函文檢送「路邊U溝及暗溝詳圖」予樺園公司，樺
    園公司於接獲監造單位之函文後，即應於翌日即98年3月4日
    為起算日期，進行全線U型溝開挖工程。   
　③節點12-23與節點24-26要徑作業攸關完工日期，亟需樺園公
    司積極趕工，惟依98年8月4～5日監工日報記載進行「U溝0K＋
    495～500牆身」及98年8月27～30日監工日報記載「右岸路燈
    基座頂板鋼筋改善」，可知樺園公司延誤要徑作業之進行。
      
　④基上，節點12-23及節點24-26由98年3月4日(第400日曆天)起
    算，加計所需施工時間66工作天(即網圖核定節點12-23工作
    天44天＋節點24-26工作天22天＝66工作天)，推算至98年6月9
    日（第498日曆天）完成（含週休假日20天、國定假日1天、
    民俗假日2天、預估降雨日9天），展延工期由97年11月22日
    （第298日曆天）計算至98年6月9日(第498日曆天)即201日
    曆天，扣除該期間不計工作天63天（含休假日42天、國定假
    日2天、民俗假日5天、預估降雨日13天），共138工作天，
    扣除預定進度66工作天後，合理展延天數為72工作天（即13
    8工作天－66工作天＝72工作天）。
　⑶98年8月7日莫拉克颱風發生時，雖已逾竣工期限，惟按系爭
    契約第36條第1項規定「廠商如未依照契約規定期限竣工，
    每逾限1日，應按工程結算金額千分之一違約金支付機關。
    但所逾竣工期限中遇有不可抗力之原因或非可歸屬廠商之事
    由時，其無法工作之日數，經機關認定者得扣除之。」（見
    一審卷一第10頁），且依98年8月7日監工日報之工程進行情
    況欄註記「受莫拉克颱風豪雨影響未出工」（見一審卷四第
    95頁），則樺園公司依系爭契約約定申請扣除逾期違約金計
    算日數1日符合系爭契約規定。      
　㈤水利署對於系爭鑑定報告提出下列質疑：⑴就節點5-12樺園公
    司延遲65日曆天部分，系爭鑑定報告是否漏未扣除。⑵就樺
    園公司於98年8月4～5日進行「U溝0K＋495～500牆身」及98年8
    月27～30日進行「右岸路燈基座頂板鋼筋改善」，此工程延
    誤可歸責於樺園公司，是否仍得展延工期予樺園公司。經原
    審以上開事項函詢公程會，公程會以104年7月6日工程鑑字
    第10400214290號函回覆（下稱第一次函覆意見），意見如
    下（見一審卷五第2至6頁)：    
　⑴水利署第六河川局曾以系爭99年4月14日函文表示同意監造單
    位之審查意見，即節點5-12受鄰房拆除及增設鋼板樁而辦理
    工期延展爲79日曆天，倘有可歸責於樺園公司因素，水利署
    豈會同意監造單位之審查意見，則節點5-12辦理工期展延非
    樺園公司因素所致，且水利署核定工期展延79日曆天，已超
    過65日曆天，系爭鑑定報告並無漏未扣除65日曆天情形  。
           𪱍
　⑵水利署第六河川局曾以系爭99年4月14日函文表示同意監造單
    位之審查意見，即節點12-23於變更設計頒圖（98年3月3日
    ）隔日（98年3月4日，第400日曆天）爲該作業開始時間，
    亦較監工日報記載前置作業節點5-12之實際完成日期98年3
    月1日（第397日曆天）爲後。
　⑶由監工日報記載98年8月4～5日進行「U溝0K＋495～500牆身」及
    98年8月27～30日進行「右岸路燈基座頂板鋼筋改善」，要徑
    作業進度落後屬樺園公司責任。 　
　⑷逾期完工及逾期天數之計算方式，爲將實際完工日期與核定
    完工日期比較，若前者日期超過後者日期，則可確認樺園公
    司爲逾期完工；將兩者完工日期相減即爲逾期之「日曆天數
     」，再換算爲逾期之「工作天數」，即爲工期核算注意事
    項第11點規定之逾期罰款計算日期。依此規定，分析計算如
    下：  
　①系爭工程網圖因節點5-12及節點12-23工期展延，導致原要徑
    作業節點6-13「全套管基樁（0K＋205～315）」及節點13-24
    「右岸懸臂式擋水牆及擋土牆（0K＋200～500）」，由非要徑
    作業節點5-12「右岸懸臂式擋水牆（0K＋060～200）」及節點
    12-23「右岸排水工程（0K＋060～340）」替代。其後續要徑
    作業爲節點24-26「右岸排水工程（0K＋340～500）」、節點2
    6-29「級配料料底層及瀝青混凝土面層」、節點29-32「場
    地整理」。       
　②系爭工程網圖上各要徑作業「工作天數」計算如附表二所示
    之「兩次工期展延導致節點5-12與節點12-23兩非要徑作業
    轉變為要徑作業及其後續各要徑作業原核定『工作天數』計算
    說明示意圖」（見一審卷五第6頁），系爭工程要徑作業節
    點12-23「右岸排水工程（0K＋060～340）」自98年3月4日開
    始施作，而將其後各要徑作業之「工作天數」與「不計工作
    天數」相加，可得各要徑作業之「日曆天數」；再將各要徑
    作業之「日曆天數」相加，即可得核定之完工日期，如附表
    三所示之「兩次工期展延導致完工日期順延網圖各要徑作業
    日曆天計算說明示意單」（見一審卷五第6頁反面）。
　③樺園公司於系爭工程之實際完工日爲98年9月26日（第606日
    曆天），依附表二、三所示核定完工日爲98年8月18日（第5
    67日曆天），因而樺園公司共計延誤39日曆天（即606日曆
    天－567日曆天＝39日曆天），將39日曆天換算爲工作天數，
    即扣除「不計工作天數」13天（含週休假日7天、民俗假日1
    天、預估降雨日5天），逾期工作天數爲26天，惟因98年8月
    7日莫拉克颱風依系爭契約規定自逾期違約金計算日數中扣
    除1日，故系爭工程樺園公司逾期26工作天，但逾期違約金
    計算日數爲25工作天。  㬇
　㈥本院審理時再就下列事項函詢公程會，公程會於110年10月22
    日以工程鑑字第1100023928號函回覆（下稱第二次函覆意見
    ），意見如下（見本院卷二第145至162頁) ：     　
　⑴（節點5-12受增設鋼板樁變更設計影響工期，系爭鑑定報告
    記載「延遲65日責任應由樺園公司負擔」，第一次函覆意見
    記載「係非樺園公司因素所致」，前後意見似有齟齬？）因
    系爭99年4月14日函文已明確表示同意監造單位之審查意見 
    而准予展延79日曆天，表示水利署認同展延工期非樺園公司
    因素所致，倘有可歸責於樺園公司因素致工期展延，水利署
    則不會同意樺園公司辦理展延79日曆天。此爲公程會發現涉
    有非樺園公司因素之新事證後，就系爭鑑定報告認爲係樺園
    公司責任轉爲非樺園公司責任之關鍵理由，非前後意見齟齬
    。
　⑵（系爭鑑定報告指監造單位可展延日數計算與水利署審查意
    見不符，惟監造單位展延工期審查意見表記載「建議展延天
    數177天，展延工期至98年7月24日」，系爭99年4月14日函
    文函覆監造單位亦載明同意審查意見，二者意見似無不一？
    ）公程會係就水利署答辯主張節點5-12可延展45工作天，且
    自97年9月3日開始計算工期至97年11月1日，表示無法認同
    水利署之主張，並非對系爭99年4月14日函文之表示意見。
    　　
　⑶（水利署同意監造單位審核之日曆天79天，是否自原定最遲
    完成時間之次日97年9月3日延長工期至97年11月21日？）節
    點5-12工期延展後完工日期計算，應由97年10月1日起算，
    工期39工作天，於97年11月21日完成。展延工期則由浮時歸
    0後之原完工日之次日97年9月3日（第218日曆天）計算至完
    工日97年11月21日（第297日曆天）共80日曆天，扣除該期
    間不計工作天21天，合理之展延工期爲59工作天，故水利署
    同意監造單位所述影響工期79日曆天並非「自原定最遲完成
    時間之次日97年9月3日延長工期至97年11月21日」。     
　⑷（第一次函覆意見記載「依經濟部水利署辦理工程工期核算
    注意事項第3章之規定展延工期予樺園公司」是何意？節點5
    -12之擋水牆實際完成日期爲98年3月1日，節點12-23關於監
    工日報記載98年8月4～5日進行「U溝0K＋495～500牆身」及98
    年8月27～30日進行「右岸路燈基座頂板鋼筋改善」，係可歸
    責於樺園公司，是否仍須展延72工作天予樺園公司？）因節
    點12-23辦理第二次工期展延72工作天數事由非由樺園公司
    造成，公程會仍認爲須展延予樺園公司。另系爭工程辦理兩
    次工期展延後至完工，已無可歸責於水利署因素展延工期之
    事由，有關第一次函覆意見述及「依本會下列分析，無須依
    經濟部水利署辦理工程工期核算注意事項第3章之規定展延
    工期予原告。」語句，主要謂系爭工程經水利署核定辦理兩
    次工期延展後至完工，期間已沒有辦理工期展延新事由。  
      
　⑸（依工期核算注意事項第5點第3款、第6點、第8點規定，可
    扣除受氣候影響不能工作之日曆天數應爲「實際降雨日」，
    而非「預估降雨日」？）依工期核算注意事項規定展延工期
    之日曆天包括工作天、不計工作天、預估降雨天；又依工期
    核算注意事項第8點第15項規定，施工期間如有合計實際降
    雨日數（日降雨量超過5公厘者）超出前開預估降雨日數亦
    得計列工期之展延，即實際降雨日數小於預估降雨日數者，
    以預估降雨日數計算，或實際降雨日數超過預估日數者以實
    際降雨日數計算，則受氣候影響不能工作之日曆天數之考量
    包括「實際降雨日」「預估降雨日」。惟依工期核算注意事
    項第5點第3項第2款及第8點規定，不計工作天係指「因受氣
    候之影響不能工作之日曆天」，則應爲「實際降雨日」爲合
    理。              　  　
　㈦觀諸上開公程會第二次函覆意見，除對於逾期工期計算方法
    不計工作天應限於「實際降雨日」外，其餘意見仍維持與系
    爭鑑定報告及第一次函覆意見相同。經查，節點5-12中不受
    影響之第1單元應於97年6月25日(第148日曆天)進場，而樺
    園公司於97年8月28日(第212日曆天)向監造單位提出追加鋼
    板樁之變更設計，樺園公司就節點5-12固有遲誤65日曆天；
    樺園公司於97年8月28日(第212日曆天)向監造單位提出變更
    設計申請，水利署遲於97年11月6日（第282日曆天）始發函
    表示變更設計（見一審卷一第23頁之函文），惟樺園公司於
    97年10月1日已開始施作鋼板樁，則節點5-12作業時間自97
    年10月1日起算工作天，並無違誤。且監造單位之審核意見
    已述明節點5-12第一單元施工不受鄰房拆除影響，故將受影
    響單元按網圖長度比例計算爲33工作天，即已將鄰房拆除影
    響工期之因素予以考量；且因樺園公司於97年8月28日提出
    增設鋼板樁之需求，即於97年10月1日開始施作，故監造單
    位自97年10月1日起算39天工作天；另就節點12-23因路面高
    程降低、增加共構路燈座高度、增加溝頂護欄配筋等影響無
    法施工，監造單位就無受影響部分可予先行施工，而計算出
    系爭工程應展延177日曆天，延展至98年7月24日（見一審卷
    一第168至170頁）。水利署及第六河川局分別以系爭99年3
    月30日函文、99年4月14日函文表示同意監造單位之審查，
    水利署自不得於樺園公司起訴後翻異前詞，而爭執監造單位
    之審查意見有誤。又公程會就節點5-12之實際完成日期爲98
    年3月1日，及樺園公司於98年8月4～5日進行「U溝0K＋495～50
    0牆身」及於98年8月27～30日進行「右岸路燈基座頂板鋼筋
    改善」等因素均予考量，仍依附表二、三所示之計算方式，
    認定系爭工程展延工期之完工日應爲98年8月18日，水利署
    仍質疑公程會核定有誤，亦無理由。
二、水利署應給付樺園公司未逾期而水利署逕予扣罰之違約金爲
    139萬8,989元：
  ㈠依上所述，系爭工程應展延至98年8月18日（第567日曆天）
    ，而樺園公司實際竣工日期為98年9月26日（第606日曆天）
    ，則樺園公司延誤39日曆天（即606日曆天－567日曆天＝39日
    曆天），扣除不計違約金天數之週休假日7天、民俗假日1天
    、莫拉克颱風1天，本件逾期工作天數應為30天（即39－7－1－
    1＝30）。依系爭契約第36條第1項前段約定：「廠商如未依
    照契約規定期限竣工，每逾限一日，應按工程結算金額千分
    之一違約金，支付機關。」（見一審卷一第10頁）。系爭工
    程結算金額為9,992萬7,796元（見一審卷一第13頁），是水
    利署得扣罰之違約金總額為299萬7,834元（計算式：99,927
    ,796×1/1000×30＝2,997,834元，元以下四捨五入）。然水利
    署以樺園公司逾期竣工44天，合計扣罰439萬6,823元（見不
    爭執事項四），就其差額139萬8,989元（計算式：4,396,82
    3－2,997,834＝1,398,989），水利署予以扣罰即屬無據，樺
    園公司基於系爭契約請求水利署給付承攬報酬139萬8,989元
    ，即屬有據，應予准許（至於水利署依契約得扣罰之299萬7
    ,834元是否應酌減詳如後述）。
  ㈡按給付有確定期限者，債務人自期限屆滿時起，負遲延責任
    ；給付無確定期限者，債務人於債權人得請求給付時，經其
    催告而未為給付，自受催告時起，負遲延責任；其經債權人
    起訴而送達訴狀，或依督促程序送達支付命令，或為其他相
    類之行為者，與催告有同一之效力；遲延之債務，以支付金
    錢為標的者，債權人得請求依法定利率計算之遲延利息；應
    負利息之債務，其利率未經約定，亦無法律可據者，週年利
    率為5%，民法第229條第1、2項、第233條第1項、第203條分
    別定有明文。
　㈢查，樺園公司逾期工作天數僅為30天，水利署就本應給付之
    工程款溢扣違約金部分，樺園公司即得依民法第490條、第5
    05條規定請求給付。樺園公司先位請求依系爭契約請求承攬
    報酬139萬8,989元，及自起訴狀繕本送達水利署翌日即101
    年3月27日（送達證書見一審卷一第149頁）起按年息5%計算
    遲延利息，亦屬有據。水利署雖主張此部分利息應自判決確
    定日起算云云，然本院就此水利署不當扣罰之違約金，非因
    民法第252條酌減違約金而來，當無待法院為酌減裁判之法
    律效果形成後，始生支付遲延利息之問題，水利署此部分主
    張容有誤會。又依系爭契約第5條約定「因非可歸責於廠商
    之事由，機關有延遲付款之情形，廠商得向機關請求加計年
    息3%之遲延利息」（見一審卷第一第7頁反面），此約定係
    針對水利署有延遲付款之情形始有適用，要與樺園公司就水
    利署溢扣違約金而請求返還有別，自無該條約定之適用，水
    利署之主張亦無可採。  
　㈣樺園公司併依民法第179條不當得利法律關係為請求，樺園公
    司依系爭契約請求既有理由，無庸再就不當得利之請求為審
    究。
三、水利署應返還樺園公司酌減50%違約金149萬8,917元：  
　㈠按「約定之違約金額過高者，法院得減至相當之數額。」為
    民法第252條所明定。約定之違約金，不問其作用為懲罰抑
    為損害賠償額之預定，均有上開規定之適用。至於約定之違
    約金是否相當，則須依一般客觀事實、社會經濟狀況及當事
    人所受損害情形，或債務人若能如期履行債務時，債權人可
    得享受之一切利益等以為酌定標準，而債務已為一部履行者
    ，亦得比照債權人所受利益減少其數額（最高法院49年台上
    字第807號、79年台上字第1915號判決意旨參照）。
  ㈡經查，依前所述，系爭工程之逾期天數應為30天，水利署得
    扣罰之違約金總額為299萬7,834元（計算式：99,927,796×1
    /1000×30＝2,997,834元，元以下四捨五入）。審酌系爭工程
    之主要目的係整治河段暨防治洪患，參以展延完工日期98年
    8月18日之監工日報（見前審卷一第119頁），樺園公司至該
    日之工程進度已達90.34%，已接近完工階段，對於河川整治
    及防洪功能應已達一定之效能。水利署雖提出立法委員陳亭
    妃函轉臺南縣永康市鄭水池等3人於98年9月4日申請八八水
    災之損失補償陳情書、臺南縣永康市公所於98年9月21、233
    日請求第六河川局清除柴頭港溪防汛道路側溝阻塞淤泥之函
    文（見一審卷五第248至251頁），惟永康市民鄭水池等3人
    因八八水災之財物損失，以及防汛道路側溝阻塞淤泥之路段
    ，是否與系爭工程有關，無法以上開陳情書或函文得以認定
    ，則水利署無法證明樺園公司之逾期完工，造成居民具體損
    害及喪失排水功能等情。此外，水利署並未舉證證明因系爭
    工程逾期完工受有何具體之損害。本院認水利署就樺園公司
    逾期完工30天扣罰逾期違約金299萬7,834元，尚屬過高，就
    此部分應酌減違約金50%，逾期違約金應酌減149萬8,917元
    （計算式：2,997,834×50%＝1,498,917），然水利署就應酌
    減之違約金已自承攬報酬中先為預扣，樺園公司自得依不當
    得利之規定，請求水利署返還該應酌減之50%逾期違約金149
    萬8,917元。
　㈢按主張約定之違約金過高，而依民法第252條規定請求酌減違
    約金者，應待法院依職權為酌減違約金之裁判確定，始生形
    成效力，故當事人（債權人）在法院為酌減前，並無返還違
    約金之義務，必於法院為酌減裁判之法律效果形成後，請求
    權一方（債務人）之請求權方確定發生，並於斯時屆其清償
    期，方符酌減違約金所生形成力之原意。樺園公司就本判決
    酌減之逾期違約金149萬8,917元之返還請求權，既於本判決
    確定時始發生，並於斯時屆清償期，水利署自於本判決確定
    翌日起始負按年息5%計算之遲延責任，樺園公司就此部分利
    息起算日主張應自起訴繕本送達翌日起算，即無理由。
四、水利署應給付樺園公司因系爭工程展延工期增加之費用合計
    13萬5,677元：
  ㈠樺園公司得以情事變更原則請求展延工期期間增加之費用：
　　經查，系爭契約原訂工期至98年1月28日完工，經工程變更
    設計展延工期，應合理展延工期至98年8月18日，業如前述
    。該展延工期或因追加鋼板樁作爲臨時擋土牆，或因居民陳
    情將防汛道路高程降低，或因施工困難而調整護坡石籠長度
    等因素所造成，均非樺園公司締約時可得預見或決定，自不
    可歸責於樺園公司。水利署抗辯依系爭工程之規模，樺園公
    司得預見展延工期之情事云云，並不可採。則樺園公司基於
    承攬施作系爭工程時之認知基礎及客觀環境，顯難預料因前
    揭變更設計等事由延長工期之情事，亦難在締約時即可採取
    合理措施，將前揭工期延長期間，就系爭工程所增加之各項
    必要支出控制在可期待之範圍內，應堪認定。故樺園公司自
    得依情事變更原則請求調整契約之效果，而不受原定契約條
    款之拘束。
　㈡樺園公司於展延工期期間，於同流域併行4件工程：
　　系爭工程之標的名稱爲柴頭港溪排水治理起點至中正橋段整
    治工程（一工區）治理長度500公尺，開工日期97年1月30日
    ，實際竣工日期爲98年9月26日（見一審卷一第13頁之工程
    結算驗收證明書），樺園公司在同時期於同流域亦同時進行
    另三項工程：即工程標的名稱爲柴頭港溪排水治理起點至中
    正橋段整治工程（二工區）治理長度180公尺，開工日期97
    年1月30日，實際竣工日期爲98年9月22日（見一審卷一第33
    8頁之工程結算驗收證明書，下稱A工程）；即工程標的名稱
    爲柴頭港溪排水鐵路橋至開元橋段整治工程（一工區）併辦
    土石標售，開工日期97年2月6日，實際竣工日期爲99年5月2
    2日（見一審卷一第339頁之工程結算驗收證明書，下稱B工
    程）；即工程標的名稱爲柴頭港溪排水開元橋上游段整治工
    程（一工區）併辦土石標售，開工日期97年12月28日，實際
    竣工日期爲100年2月28日（見一審卷一第340頁之工程結算
    驗收證明書，下稱C工程），系爭工程與上開三項工程合稱4
    件工程。
　㈢茲就樺園公司請求水利署給付因展延工期增加之各項費用，
    說明如下：
  ⑴因展延工期而增加工程費用部分：  
　①材料堆置場所租用費用：
　　關於展延工期期間之材料堆置場所租用費用，樺園公司雖未
    提出支出單據以資證明，惟依系爭鑑定告認定若樺園公司租
    用場所堆置材料，展延工期期間應會持續租用等語（見一審
    卷四第25頁反面），本院認樺園公司於展延工期期間應有增
    加此部分支出。而依系爭價目表記載此部分計價方式爲每個
    月4,637元（見一審卷四第103頁），系爭工程展延工期若以
    整月計爲6個月（98年2月至8月），則6個月之增加費用應爲
    2萬7,822元（計算式：4,637×6＝27,822）。惟材料堆置場所
    應爲同流域之4件工程共用，系爭工程分攤1/4租金（含稅）
    爲7,303元（計算式：27,822÷4×1.05＝7,303，元以下四捨五
    入），樺園公司請求此部分金額，應屬合理，而予准許，逾
    此範圍，不應准許。
　②交通維持臨時指揮旗手費用：
　　關於展延工期期間之交通維持臨時指揮旗手費用，樺園公司
    雖未提出支出單據以資證明，惟依系爭鑑定認定可依比例審
    核因展延工期期間增加之費用等語（見一審卷四第25頁反面
    ），本院認樺園公司於展延工期期間應有增加此部分支出。
    而依系爭價目表記載此部分計價方式爲每個月742元（見一
    審卷四第103頁反面），系爭工程展延工期若以整月計爲6個
    月（98年2月至8月），則6個月之增加費用應爲4,452元（計
    算式：742×6＝4,452），樺園公司請求此部分金額，應屬合
    理，而予准許，逾此範圍，不應准許。
　③監測儀器監測及安全研判分析與報告費用：
　　關於展延工期期間之監測儀器監測及安全研判分析與報告費
    用，樺園公司固提出98年2月27日至98年9月30日之鼎祐工程
    股份有限公司開立之統一發票爲據（見一審卷一第43至46頁
    反面）。水利署抗辯此部分費用依水利署詳細價目表（下稱
    系爭價目表）約定係屬一式之費用6萬4,180元（見一審卷一
    第48頁反面），且因樺園公司未依施工補充說明書第02984
    章施工安全監測章規定提出總報告，樺園公司僅能請求半價
    等語。經查，樺園公司於展延工期期間共提出28份安全觀測
    系統報告書（見一審卷四第270頁反面至第284頁），且依第
    二次函覆意見認定「本會認爲因系爭工程已完工，欠缺之安
    全觀測總結報告，水利署建議『以半價計算其增加之費用』，
    其爲處理尚屬合理。」（見本院卷二第161頁）。依此，本
    院認依「監測儀器監測及安全研判分析與報告」項目計算式
    備註說明「1次三份約38次以一式計」，推算該項目單次計
    價費用為1,689元（計算式：64,180元÷38次＝1,689元），樺
    園公司提出28次安全觀測系統報告書費用為2萬4,829元（含
    稅）（計算式：1,689元×28次×1.05÷2＝24,829，元以下四捨
    五入）應予准許，逾此範圍，不應准許。　    
  ⑵因展延工期而增加一式計價工程費用部分：
　①樺園公司主張「一式計價」係指在約定工期内如期完工時，
    水利署逕以價目表核定金額予以計價，如有展延工期而增加
    時間關連成本及衍生相關費用，水利署自應依約給付等情，
    爲水利署所否認。水利署抗辯主張依系爭契約之補充施工說
    明書第00703章規範總則第4.2.1點規定，「一式計價」計價
    方式乃概括計算而不嗣後調整增加給付，此係兩造約定之事
    項，樺園公司自不得因展延工期而請求增加給付等語。 
　②依系爭鑑定報告認定：「系爭承攬契約就一式計價於施工期
    間如何估驗計價，並未有約定，它可依當期估驗計價款現場
    實際施作一式計價項目內之各小項目及數量，或依當期估驗
     計價款與契約金額比例，或以一式計價項目契約金額每期
    平均值，或其他等方式，予以估驗計價請款。若有工期展延
    時，一式計價項目應就其施做之各工作小項目中，以時間爲
    單位項目，有可能會有額外費用發生。」（見一審卷四第26
    頁反面），意即一式計價之工程項目限於以「時間」爲單位
    之項目，始有可能因展延工期而發生額外費用。         
　③經查，一式計價項目中就附表一編號2①之防汛保護措施項目
    ，其中「低窪地區擋水設施」、「太空包空袋」及「砂包空
    袋」等小項；附表一編號2③臨時抽排水設施項目，其中「土
    溝、沉砂池、導水路、支幹線排水溝、RCP、點井、集水井
    等設施與設備」等小項；附表一編號2④臨時便道及施工作業
    平台項目，其中「施工臨時挖、填、借土及復舊費」等小項
    ；附表一編號2⑤勞工安全衛生管理費項目，其中「急救用擔
    架」小項；附表一編號2⑦洗車沖洗費項目，其中「高壓沖洗
    機設備費」小項；附表一編號2⑧工區及臨近道路維護清理項
    目，其中「灑水設備費」、「道路清理設備費」等小項；附
    表一編號2⑨品管費項目，其中「品質管制、自主檢查、自主
    檢驗、文件紀錄、資料建檔、品質計畫書與其他相關品管作
    業」等小項，上開小項於展延工期期間發生額外費用之可能
    性低。另就附表一編號2②「臨時安全擋土設施」、編號2⑥「
    其他勞工安全衛生費」亦應依現場實際施作工項及數量提出
    書面資料，以證明確有增加此部分支出（見一審卷四第26至
    28頁系爭鑑定報告）。
　④基上，樺園公司就一式計價項目並未提出於展延工期期間增
    加支出之證明，則樺園公司主張一式計價項目應依工期展延
    天數與原工期天數之比值，計算水利署應貼補金額云云，本
    院認樺園公司此部分請求爲無理由。
　⑶因展延工期而增加廠商管理費部分：
  ①樺園公司主張自98年2月至8月展延工期期間，樺園公司因而 
    增加支出工地人員薪資115萬3,787元；又展延工期期間，樺
    園公司增加支出工務所租金、水費及電費，分別為15萬6,22
    1元、1萬388元、6萬8,888元，因樺園公司4件工程共用工務
    所，就上開費用依1/4比例分攤，依序請求4萬1,008元（含
    稅，下同）、2,727元、1萬8,083元；又樺園公司於展延工
    期期間，增加支出員工勞健保費用9萬980元、工務所電話費
    5萬525元、工務所員工使用油料費5萬2,185元、工務所什支
    4萬272元，並提出各類所得扣繳暨免扣繳憑單、水電費單據
    、勞工保險局保險費繳款單及中央健康保險局保險費繳款單
    收據、電信繳費收據、統一發票及各類憑證等爲據（見一審
    卷一第54至124頁），爲水利署所否認。水利署抗辯主張樺
    園公司提出之單據，無法認定確實專用於系爭工程；又依系
    爭價目表之廠商管理費爲716萬356元，結算明細表之廠商管
    理費746萬3,560元（見一審卷一第279、280頁），水利署於
    結算時已依工程費增加比例，增加給付廠商管理費30萬3,02
    4元等語。經查，水利署並未說明30萬3,024元中，因展延工
    期而增加之管理費爲多少比例，則樺園公司得依展延工期期
    間增加之管理費爲請求，惟依系爭契約第4條、第22條約定
    ，仍應以其提出之單據得以認定確因展延工期所支出爲準。
　②工地人員薪資：
　　關於展延工期期間工地人員薪資支出115萬3,787元，樺園公
    司提出詹居安、洪宗文、歐陽裕仁、林修民（下合稱詹居安
    等人）於98年度之扣繳憑單爲據（見一審卷一第55至56頁）
    ，爲水利署所否認。水利署抗辯主張詹居安為4件工程之通
    訊組現場人員或機具調動負責人，洪宗文為系爭工程品管人
    員，歐陽裕仁為4件工程之施工組人員，林修民為C工程之專
    任品管人員，均非系爭工程專任人員等語。經查，依樺園公
    司提出之扣繳憑單，尚無法認定詹居安等人係系爭工程之專
    職人員，且依系爭鑑定報告指出詹居安等人雖於現場工作，
    惟其人事費用非屬廠商管理費用（見一審卷四第28頁反面）
    ，則樺園公司此部分請求不予准許。   
　③工務所租金：
　　關於水利署應分攤工務所1/4之租金4萬1,008元，樺園公司
    提出出租人李楊貴月、陳揚名之98年度租賃所得扣繳憑單爲
    據（見一審卷一第57頁）。經查，依系爭鑑定報告指出樺園
    公司之4件工程共用2個工務所，工務所地址分別爲「台南市
    ○○路0段000巷00弄0號」、「台南市○○路000巷00弄00號」（
    見一審卷四第29頁），則李楊貴月、陳揚名98年度租賃所得
    扣繳憑單所示，樺園公司自98年2月至8月共支出租金15萬6,
    221元，其請求水利署依4件工程之比例分攤1/4租金（含稅
    ）爲4萬1,008元（計算式：156,221÷4×1.05＝41,008，元以
    下四捨五入），應屬合理，而予准許。
　④工務所水費： 　      　　　
　　關於水利署應分攤工務所1/4之水費2,727元，樺園公司提出
    2個工務所之台灣省自來水公司收據爲證（見一審卷一第58
    至61頁）。經查，依樺園公司承租之2個工務所自98年2月至
    8月共支出水費1萬388元，其請求水利署依4件工程之比例分
    攤1/4水費（含稅）爲2,727元（計算式：10,388÷4×1.05＝2,
    727，元以下四捨五入），應屬合理，而予准許。
　⑤工務所電費：　
　　關於水利署應分攤工務所1/4之電費1萬8,083元，樺園公司
    提出2個工務所之台灣電力公司收據爲證（見一審卷一第63
    至68頁）。經查，依樺園公司承租之2個工務所自98年2月至
    8月共支出電費6萬8,888元，其請求水利署依4件工程之比例
    分攤1/4電費（含稅）爲1萬8,083元（計算式：68,888÷4×1.
    05＝18,083，元以下四捨五入），應屬合理，而予准許。
　⑥工務所員工勞健保費： 
　　關於展延工期期間工地人員勞健保費支出9萬980元，樺園公
    司提出98年2月至8月之勞工保險局繳款單爲據（見一審卷一
    第70至73頁反面），爲水利署所否認。經查，依上開勞工保
    險局繳款單僅有繳款人爲樺園公司之記載，被保險人爲何人
    並未記載，無法認定與系爭工程有關，則樺園公司此部分請
    求不予准許。
　⑦工務所電話費： 
　　關於展延工期期間工務所電話費支出5萬2,525元，樺園公司
    提出98年2月至8月之中華電信股份有限公司繳費通知單及收
    據爲證（見一審卷一第75至94頁反面），爲水利署所否認。
    經查，依上開繳費通知單上之用戶電話0000000、0000000，
    以及行動電話0000-000000、0000-000000、0000-000000，
    無法認定該等電話之通訊內容與系爭工程有關，則樺園公司
    此部分請求不予准許。
　⑧工務所員工使用油料費： 
　　關於展延工期期間工務所員工使用油料費支出5萬2,185元，
    樺園公司提出98年2月至8月之台灣中油股份有限公司統一發
    票爲證（見一審卷一第96至108頁反面），爲水利署所否認
    。經查，依上開統一發票得以認定與系爭工程有關僅98年4
    月7,100元（見一審卷一第96頁反面）、98年5月7,100元（
    見一審卷一第98頁反面）、98年6月7,100元（見一審卷一第
    101頁）、98年7月7,100元（見一審卷一第103頁）、98年8
    月7,100元（見一審卷一第105頁），則樺園公司請求水利署
    支付油料費（含稅）爲3萬7,275元（計算式：7,100×5×1.05
    ＝37,275），應屬合理，而予准許，逾此範圍，不應准許。
　⑨工務所什支費： 
　　關於展延工期期間工務所什支費支出4萬272元，樺園公司提
    出98年2月至8月之明細表爲證（見一審卷一第111頁），爲
    水利署所否認。經查，依上開明細表之記載未有單據作爲憑
    證，無法認定該等支出與系爭工程有關，則樺園公司此部分
    請求不予准許。
  ⑷基上，樺園公司就展延工期增加支出費用得向水利署請求之
    金額合計爲13萬5,677元（計算式：7,303＋4,452＋24,829＋41
    ,008＋2,727＋18,083＋37,275＝135,677）。又當事人依民法第
    227條之2情事變更原則規定，請求法院增加給付者為形成之
    訴，須待法院為增加給付判決確定後，就新增加給付之內容
    始告確定，故樺園公司請求水利署給付13萬5,677部分，其
    遲延利息應自本判決確定之翌日起算，樺園公司依情事變更
    原則請求水利署給付13萬5,677元，及本判決確定翌日起之
    法定遲延利息，即屬有據。
五、綜上所述，樺園公司依承攬契約、違約金酌減、情事變更原
    則請求水利署給付合計303萬3,583元（計算式：1,398,989＋
    1,498,917＋135,677＝3,033,583），其中139萬8,989元自101
    年3月27日起，163萬4,594元（計算式：1,498,917＋135,677
    ＝1,634,594）自本判決確定翌日起，均至清償日止按年息5%
    計算之利息，為有理由，應予准許；逾上開範圍之請求，則
    屬無據，應予駁回。原審就上開應准許範圍中之「303萬3,5
    83元及其中139萬8,989元自101年3月27日起、163萬4,954元
    自本判決確定翌日起，均至清償日止按年息5%計算之利息」
    部分，為樺園公司勝訴判決，並依兩造陳明為准免假執行之
    宣告，核無不合，水利署上訴意旨指摘原判決此部分不當，
    求予廢棄改判，為無理由，應予駁回。至原審就超過上開應
    准許範圍，為水利署敗訴之判決，則有未洽，水利署上訴意
    旨指摘原判決此部分不當，核屬有據，應由本院予以廢棄改
    判，並駁回樺園公司第一審之訴及假執行之聲請。另樺園公
    司上訴指摘原判決駁回其請求部分爲不當，求為廢棄，為無
    理由，應駁回其上訴。
伍、關於反訴之判斷：　
一、經查，樺園公司就系爭工程逾期完工之天數爲30天，業如本
    訴認定在案，水利署主張樺園公司逾期天數應爲145.5工作
    天，扣除結算時計罰之44工作天，水利署尚可請求逾期違約
    金1,014萬2,671元【計算式：99,927,796元×1/1000×（145.
    5日－44日）＝1,014,2671】，即無依據。
二、從而，水利署依系爭契約第36條約定請求樺園公司給付水利
    署1,014萬2,671元，及自反訴狀繕本送達翌日起至清償日止
    按年息5%計算利息，爲無理由，應予駁回。水利署之訴既經
    駁回，其假執行之聲請，亦失所依據，併予駁回。
陸、本件事證已臻明確，兩造其餘攻擊或防禦方法及所用證據，
    經本院斟酌後，認為均不足以影響本判決之結果，爰不逐一
    論列，附此敘明。
柒、據上論結，水利署之上訴為一部有理由、一部無理由，樺園
    公司之上訴爲無理由，水利署之反訴爲無理由，判決如主文
    。
中　　華　　民　　國　　111 　年　　6 　　月　　14　　日
            工程法庭     審判長法  官  張瑞蘭
                               法  官  林孟和
                               法  官  廖穗蓁
正本係照原本作成。          
如不服本判決，應於收受送達後20日內向本院提出上訴書狀，其
未表明上訴理由者，應於提出上訴後20日內向本院補提上訴理由
書（須按他造當事人之人數附繕本）。因疫情而遲誤不變期間，
得向法院聲請回復原狀。
上訴時應提出委任律師或具有律師資格之人之委任狀；委任有律
師資格者，另應附具律師資格證書及釋明委任人與受任人有民事
訴訟法第466條之1第1項但書或第2項所定關係之釋明文書影本。
如委任律師提起上訴，發回更審後為訴之變更（追加、擴張）部
分應一併繳納上訴裁判費。      
                               書記官  賴玉芬
中　　華　　民　　國　　111 　年　　6 　　月　　14　　日











【附表一】
編號 項目  小項 金額  1 因展延工期而增加工程費用(含5%營業稅) ①材料堆置場所承租費用     8,277元   ②交通維持臨時指揮旗手費用     5,298元   ③監測儀器監測及安全研判分析與報告費用    49,657元   小計    63,232元  2 因展延工期而增加一式計價工程費用(含5%營業稅) ①防汛保護措施    22,631元   ②臨時安全擋土設施    17,451元   ③臨時抽排水設施   161,423元   ④臨時便道及施工作業平台   240,770元   ⑤勞工安全衛生管理費    86,710元   ⑥其他勞工安全衛生費     1,276元   ⑦洗車沖洗費（含水費）    17,451元   ⑧工區及臨近道路維護清理（含灑水）    95,013元   ⑨品管費   357,500元   小計  1,000,226元  3 因展延工期而增加廠商管理費(含5%營業稅) ①工地人員薪資 1,153,787元   ②工務所租金    41,008元   ③工務所水費     2,727元   ④工務所電費    18,083元   ⑤工務所員工勞健保費    90,980元   ⑥工務所電話費    52,525元   ⑦工務所員工使用油料費    52,185元   ⑧工務所什支    40,272元   小計 1,451,567元 合計   2,515,025元 








【附表二】
兩次工期展延導致節點5-12與節點12-23兩非要徑作業轉變為要
徑作業及其後續各要徑作業原核定工作天數計算說明示意圖（見
一審卷五第6頁）
  









【附表三】
兩次工期展延導致完工日期順延網圖各要徑作業日曆天計算說明
示意單（見一審卷五第6頁反面）